【裁判字號】    89,再,74
【裁判日期】    900104
【裁判案由】    給付借款
【裁判全文】
台灣高等法院民事判決  八十九年度再字第七十四號
      再審原告  甲○○○
      再審被告  己  ○
                丁○○
                乙○○
                戊○○
                丙○○
右當事人間請求給付借款事件，再審原告對於中華民國八十九年一月二十一日最高法
院八十九年度台上字第二三九號確定判決提起再審，本院判決如左：
    主      文
再審之訴駁回。
再審訴訟費用由再審原告負擔。
    事      實
甲、再審原告方面：
壹、聲明：
(一)最高法院八十九年度台上字第二三九號確定判決廢棄。
(二)右項廢棄部分發回本院更為審理。
貳、陳述：
    訴外人周添發於民國 (下同) 七十三年六月起就陸續向再審原告借款新台幣（下
    同) 一百零五萬元，而交付其背書之太源企業公司所簽發之支票二紙及其本人所
    簽發之支票五紙面額共計七十五萬，太源企業公司所簽發之支票部分嗣成立和解
    ，周添發所簽發之支票五紙共計七十五萬，於七十四年二月十二日返還五萬元，
    剩下七十萬元改寫為借據而返還支票予周添發，合乎常情事實，且有周添發於七
    十四年二月十二日簽署之借據，上載「茲向台端借款七十萬元正，定於八十四年
    二月十二日前攤還付清。右項金額無誤為據」等內容之事實（見第一審卷證一）
    ，足以證明周添發已親收借款無訛，原判決竟未予斟酌，為此依民事訴訟法第四
    百九十六條第一項第十三款提起再審之訴。
乙、再審被告方面：
壹、聲明：如主文所示。
貳、陳述：
    按「民事訴訟法第四百九十二條第一項第十一款所謂當事人發見未經斟酌之證物
    或得使用該證物，係指前訴訟法程序不知有該證物，現始知之，或雖知有此而不
    能使用，現始得使用而言者而言。」最高法院三十二年上字第一二四七號著有判
    例。因此當事人於前訴訟程序中已提出而未經斟酌之證物，並不包括在內。惟查
    ，再審原告所主張由借據以資證明借貸契約存在、周添發有收受借款之事實，均
    為原審訴訟程序中即已提出之證物，非再審原告新發現之證物，揆諸上開判例意
    旨，自無所謂未經斟酌之情形。
    理      由
一、本件再審原告起訴主張：訴外人周添發於七十三年六月起就陸續向再審原告借款
    一百零五萬元，而交付其背書之太源企業公司所簽發之支票二紙及其本人所簽發
    之支票五紙面額共計七十五萬，太源企業公司所簽發之支票部分嗣成立和解，周
    添發所簽發之支票五紙共計七十五萬，於七十四年二月十二日返還五萬元，剩下
    七十萬元改寫為借據而返還支票予周添發，合乎常情事實，且有周添發於七十四
    年二月十二日簽署之借據，上載「茲向台端借款七十萬元正，定於八十四年二月
    十二日前攤還付清。右項金額無誤為據」等內容之事實，足以證明周添發已親收
    借款無訛，原判決竟未予斟酌，為此依民事訴訟法第四百九十六條第一項第十三
    款提起本件再審之訴。（再審原告同時依民法第四百九十六條第一項第一款提起
    再審之訴部分，業經最高法院八十九年度台再字第五六號判決駁回)。
二、再審被告則以：按「民事訴訟法第四百九十二條第一項第十一款所謂當事人發見
    未經斟酌之證物或得使用該證物，係指前訴訟法程序不知有該證物，現始知之，
    或雖知有此而不能使，用現始得使用而言者而言。」最高法院三十二年上字第一
    二四七號著有判例。因此當事人於前訴訟程序中已提出而未經斟酌之證，並不包
    括在內。惟查，再審原告所主張由借據以資證明借貸契約存在、周添發有收受借
    款之事實，均為原審訴訟程序中即已提出之證物，非再審原告新發現之證物，揆
    諸上開判例意旨，自無所謂未經斟酌之情形等語，資為抗辯。
三、按當事人發見未經斟酌之證物或得使用該證物，以如經斟酌可受較有利益之裁判
    為限，得以再審之訴對於確定判決聲明不服，民事訴訟法第四百九十六條第一項
    第十三款定有明文。而所謂證物，不包含證人在內；又所謂當事人發見未經斟酌
    之證物，係指在前訴訟程序事實審之言詞辯論終結前已存在之證物，因當事人不
    知有此，致未斟酌，現始知之者而言。所謂發見得使用之證物亦同，係指在前訴
    訟程序雖知有此證物而不能使用，現始得使用者而言。若在前訴訟程序事實審言
    詞辯論終結前，尚未存在之證物，本無所謂發見，自不得以之為再審理由。（最
    高法院二十九年上字第六九六號、第一００五號、三十二年上字第一二四七號判
    例參照）。本件再審原告提出之系爭證物，於再審前訴訟程序中均已提出並經斟
    酌 (見台灣士林地方法院八十六年度訴字第一四八號第九頁，本院八十七年度上
    更(一)字第三二七號卷第五九、六○、六一頁) ，顯見該證物不但為再審原告在前
    訴訟程序中所已知，且經使用提出於法院，要與前揭條文所示發見新證物之要件
    不合，上訴人執此提起再審之訴，為顯無理由，應予以駁回。
四、據上論結，本件再審之訴為無理由，爰依民事訴訟法第七十八條判決如主文。
中      華      民      國    九十      年      一      月      四      日
                                民事第二庭
                                    審判長法  官  尤  豐  彥
                                          法  官  梁  玉  芬
                                          法  官  魏  麗  娟
右正本係照原本作成。
不得上訴。
中      華      民      國    九十      年      一      月      五      日
                                          書記官  曾  瓊  安


司法院資訊處製作；財團法人民間司法改革基金會備份。
